【裁判字號】    97,上,356
【裁判日期】    970625
【裁判案由】    確認常務監事委任關係存在
【裁判全文】
臺灣高等法院民事判決                   97年度上字第356號
上  訴  人  臺北市醫師公會
法定代理人  甲○○
訴訟代理人  鄭智元律師
            徐景星律師
被  上訴人  乙○○
訴訟代理人  張世興律師
複  代理人  蔡碧家律師
上列當事人間請求確認常務監事委任關係存在事件，上訴人對於
中華民國97年2月13日臺灣臺北地方法院96年度訴字第4567號第
一審判決提起上訴，本院於97年6月11日言詞辯論終結，判決如
下：
    主      文
原判決廢棄。
被上訴人在第一審之訴駁回。
第一、二審訴訟費用由被上訴人負擔。
    事實及理由
壹、程序部分：
    按確認法律關係之訴，非原告有即受確認判決之法律上利益
    者，不得提起之。民事訴訟法第247 條定有明文。又所謂即
    受確認判決法律上利益，係指因法律關係之存否不明確，致
    原告在私法上之地位有受侵害之危險，而此項危險得以對於
    被告之確認判決除去之者而言，有最高法院42年度台上字第
    1031號判決可參。本件被上訴人主張與上訴人間常務監事委
    任關係存在，為上訴人所否認，則兩造間有無常務監事之委
    任關係存在即不明確，被上訴人能否依委任之法律關係主張
    權利即處於不確定之狀態，而此不確定狀態，得以確認之訴
    除去，是被上訴人提起本件確認之訴，於法並無不合，合先
    敘明。
貳、實體部分：
一、被上訴人起訴主張：
  (一)被上訴人於民國（下同）94年10月17日經選舉當選為上訴人
    第14屆常務監事，任期至97年10月16日屆滿。被上訴人於96
    年4月10日下午6時召開第14屆第3 次臨時監事會（下稱系爭
    會議），有被上訴人及訴外人劉秀雯、王佳文、許自齊、林
    泉育、黃宗炎計6位監事出席，已達法定人數（全體監事計9
    人），被上訴人宣布開會，會議進行至討論事項第二案後，
    訴外人林泉育監事先行離席，此後僅剩5 人。當討論事項全
    部進行完畢後，因無其他事項處理，被上訴人即宣布散會而
    後離開。被上訴人離開後，列席人即上訴人理事長甲○○，
    與未離開之4 位監事（註：不足法定人數），閒談後亦陸續
    離開開會場所。詎事後上訴人竟製作不實之會議紀錄，偽稱
    被上訴人請辭常務監事職務經監事會決議（以下稱系爭決議
    ）通過，呈請主管機關核備。此後內部相關會議，不再通知
    被上訴人出席，因此被上訴人是否具有上訴人常務監事身分
    ，在法律上地位顯有不確定之危險。
  (二)系爭決議經主管機關核備之處分，業經臺北市政府訴願審議
    委員會予以撤銷，是系爭會議之議決不合法。系爭決議內容
    為臨時動議第一案「劉秀雯、王佳文、許自齊、黃宗炎、俞
    志誠共五位監事，已達法定人數」、「一致推薦王佳文監事
    擔任主席」、「決議：一致通過邱常務監事請辭。」之決議
    ，決議當時，僅有監事劉秀雯、王佳文、許自齊、黃宗炎四
    位在場，不足法定人數，當時監事俞志誠並不在場，故系爭
    決議偽造不實。
  (三)上訴人否認被上訴人常務監事身分，其內部相關會議，不再
    通知被上訴人出席。因此，被上訴人是否具有上訴人常務監
    事身分，在法律上之地位顯有不確定之危險，且得以確認之
    訴加以排除，是被上訴人爰依法對上訴人提起本件確認之訴
    。求為判決：確認被上訴人與上訴人間常務監事之委任關係
    存在。
二、上訴人則以：
  (一)被上訴人違背94年監事會會議決議與公會慣例，有失誠信：
    本件常務監事之爭議，源於94年10月17日常務監事選舉結果
    被上訴人與訴外人王佳文票數相同，經協議3年任期由2人各
    任1 年半，由被上訴人先就任，約定被上訴人任期自94年10
    月17日至96年4月16日，並預先簽具96年4月15日之辭呈。在
    此之前上訴人之第11屆之理事長選舉也曾發生相同之情形，
    被上訴人當時為當事人之一，與本件不同者係被上訴人經協
    議後擔任後半任期之理事長，且順利就任至任期屆滿。換言
    之，被上訴人並非不熟悉公會之慣例與程序。
  (二)被上訴人逕行宣布散會，違背議事規則：
    1.上訴人遵循往例於96年4月10日召開第14屆第3次臨時監事
      會會議，本應依據被上訴人事先簽好之辭呈，改選王佳文
      監事為常務監事，惟遭當時擔任會議主席之被上訴人故意
      阻撓本件改選案之臨時動議案之提出，不願進行改選案討
      論，甚至強行宣布會議結束散會，被上訴人並自稱與會監
      事等人續行召開係「座談會」；而當時列席之公會顧問徐
      景星律師，即當場告知被上訴人會議屬合議制，主席在未
      經其他與會監事同意下，無權逕行解散會議。惟被上訴人
      仍不顧其他監事反對，拂袖而去。
    2.上訴人96年4 月10日之開會通知，詳列會議議程，其中議
      程第3項為「臨時動議」。當全部議案討論完畢後，監事
      劉秀雯表示：「那臨時動議，有沒有臨時動議？」，上訴
      人理事長甲○○隨即說明常務監事之辭呈案，惟遭被上訴
      人阻止，逕行宣布散會，連臨時動議之議程也不完成。依
      內政部於中華民國54年7月20號內民字第178628 號公佈施
      行之「會議規範」第37條明訂：「議案進行中，得提出散
      會動議，如得可決，應即宣佈散會。散會時，未了之議案
      ，應於下次會中繼續討論。」是以，被上訴人未依會依規
      範及會議議程逕行宣布散會之事實至明。
  (三)96年4月10日召開第14屆第3次臨時監事會議決常務監事辭職
    及改選案，合於程序：
    1.依內政部中華民國88年6月23日內政部臺（88）內社字第8
      881247號令修正公布之「督導各級人民團體實施辦法」中
      第8條第1項規定：「人民團體各項會議出席人數之計算，
      以簽到或報到人數為準。但出席人提出清查在場人數之動
      議時，應清查在場人數，以清查結果為準。」經查，96年
      4月10日召開第14屆第3次臨時監事會議，出席之簽到人數
      ，在議決常務監事辭職及改選案前，包括被上訴人共計有
      6人出席（監事共有9席，已過半），出席人數合於規定，
      縱監事黃宗炎、俞至誠並未於同一時間在場，惟對於系爭
      議案之議決程序合乎規定於否，並無影響。
    2.依上訴人公會90年8月15日第12屆第8次理監事聯席會修正
      通過之議事規則，其中第2條第4項規定：「提案除經提案
      人同意外，不得延後另會討論。」、第3條第3項、第5 項
      但書規定：「提案在規定的時間以後提出者，以臨時動議
      論，須一人之附署始得討論。」、「不經提案或臨時動議
      的議案不得討論及表決，但理事長、秘書長及召集委員之
      報告不在此限。」，換言之，上訴人理事長甲○○於會議
      中透過臨時動議之程序，就被上訴人辭職及改選王佳文監
      事為常務監事，依議事規則明文規定，合於程序等語，資
      為抗辯。
三、原審判決確認被上訴人與上訴人間常務監事之委任關係存在
    。上訴人提起上訴，上訴聲明為：(一)原判決廢棄。(二)被上訴
    人於第一審之訴駁回。被上訴人答辯聲明：上訴駁回。
四、本件不爭執事項：
  (一)上訴人於94年10月17日選舉第14屆常務監事，被上訴人與訴
    外人王佳文二人同票，當時曾以協議方式，由被上訴人先擔
    任常務監事，任期自94年10月17日起至96年4 月16日止，之
    後由王佳文繼任，任期自96年4月17日起至97年10月16 日止
    ，被上訴人因此預先簽具96年4月15日之辭呈。
  (二)上訴人將上開協議呈主管機關臺北市政府社會局核備，經主
    管機關以94年10月27日北市社一字第09440740000 號函上訴
    人依人民團體選舉罷免法第25條「票數相同時，以抽籤定之
    。」之規定辦理，並將抽籤結果報主管機關核備，上訴人於
    94年11月7 日檢送會議紀錄函主管機關備查，其內容略以「
    二位同票監事以抽籤方式，由乙○○（即被上訴人）擔任常
    務監事職務。」。上訴人核發被上訴人當選第14屆常務監事
    ，任期自94年10月17日起至97年10月16日止之當選證書。
  (三)被上訴人召集96年4月10日第14屆第3次臨時監事會。當次會
    議開始，有被上訴人及訴外人劉秀雯、王佳文、許自齊、林
    泉育、黃宗炎計6位監事出席，已達法定人數（全體監事計9
    人），被上訴人宣布開會，進行會議。會議進行至討論事項
    第二案後，訴外人林泉育監事先行離席，此後在場監事僅剩
    5 人。被上訴人於會議議程之討論事項進行完畢後宣布散會
    ，旋離開會場。
  (四)監事即訴外人黃宗炎與俞志誠到達會場的時間並無交集。
  (五)上訴人以96年4月16日（96）北市醫會字第69號函，檢送第1
    4屆第3次臨時監事會議紀錄予臺北市政府社會局，申請准予
    備查，該會議之臨時動議內載「決議：一致通過邱常務監事
    請辭。」，經臺北市政府社會局以96年5 月10日北市社一字
    第09635315100 號函同意核備，並要求上訴人補選常務監事
    。嗣經台北市政府訴願審議委員會以96年9月20日府訴字第0
    9670274100號訴願決定書，撤銷臺北市政府社會局前揭同意
    核備常務監事即被上訴人請辭常務監事乙案之處分。上訴人
    則就與本件有關之行政爭訟程序部分，於97年1月9日提起行
    政訴訟。
五、本件爭點：
  (一)被上訴人宣布散會是否合法？
  (二)系爭會議議決通過被上訴人辭職是否合法？
六、兩造不爭執上訴人於94年10月17日之第14屆第1 次監事會會
    議，舉行常務監事選舉，被上訴人與訴外人王佳文票數相同
    ，當時曾以協議之方式，由被上訴人先擔任常務監事，任期
    自94年10月17日起至96年4 月16日止，之後由王佳文繼任，
    任期自96年4 月17日起至97年10月16日止，被上訴人因此預
    先簽具96年4月15日之辭呈。有上訴人第14屆第1次監事會會
    議紀錄、辭呈在卷可稽（原審卷第40、42頁）。被上訴人亦
    自認該辭呈為其所出具（原審卷第71頁、本院卷第128 頁反
    面）。足認辭呈為被上訴人預先書立是實。次查，上訴人於
    第11屆理事長選舉亦曾發生因2人同票而以協議由2人各分一
    半期間擔任職務，被上訴人亦為當時之當事人之一，有甲○
    ○、劉秀雯於系爭會議中之陳述可稽（詳參兩造不爭執之錄
    音譯文第26、28頁，原審卷第62頁反面、第63頁反面）。足
    認上訴人對於同票當選人以協議方式由2 人各分一半期間擔
    任該選舉職務為其慣例是實，被上訴人亦知悉此慣例並予遵
    行之。
七、查上訴人於90年8月15日第12屆第8次理監事聯席會修正通過
    議事規則僅規定關於參加會議、開會通知及會議時間及紀錄
    、提案、發言、表決。有上訴人議事規則在卷可稽（原審卷
    第112至113頁）。是參酌內政部於54年7月20日內民字第178
    628 號公佈施行之會議規範第2條第1項規定該會議規範適用
    於議事在尋求多數意見並以整個會議名義而為決議者，如各
    種人民團體之會議等。系爭會議之進行自得適用內政部前開
    會議規範以為遵守，合先敘明。依據會議規範第37條規定：
    「議案進行中，得提出散會動議，如得可決，應即宣布散會
    。散會時，未了之議案，應於下次會中繼續討論。」是全部
    議程進行完畢，應宣布散會，殆無疑義；惟議程若尚未完成
    ，則須提出散會動議，經可決後應即宣布散會。次查，系爭
    會議當日之議程為：「一報告事項。二討論事項。三臨時動
    議。四散會。」（原審卷第5至6頁），是依前開上訴人排定
    之議程，須待討論事項、臨時動議完畢後，始得宣布散會。
    換言之，在臨時動議未終結前，除非經可決散會，主席不得
    逕行宣布散會。惟查，被上訴人宣布散會之過程為：「
    許自齊：第五案通過了。
    劉秀雯：通過。
    （主席，通過第五案）
    乙○○：哪一個？（第五案工作報告案）可以啊。
    劉秀雯：那臨時動議，有沒有臨時動議？
    甲○○：主席，抱歉，因為剛剛理事長沒有被邀請報告，現
            在站在全體會員還有公會的立場我想要談到滿重要
            的事情，那首先我要代表我們全體臺北市醫師公會
            所有的會員要感謝邱常監過去一年半來在監事會的
            一個盡力，那按照這個案依法我們收到我們邱常監
            的辭呈『本人自民國96年4月16日請辭臺北市醫師
            公會第14屆常務監事職務。此致理事長李』那我們
            邱常監也簽名，見證人是周昇平前常務董事。依法
            我收到這個，我必須提到今天的監事會來，那我滿
            感謝過去邱常監的幫忙。請各位看我們附件的第14
            屆第1 次監事會會議紀錄，不曉得各位監事有沒有
            都拿到。辭職案在禮貌性跟法制上我們還是要提到
            ... 我理事長不能同意這辭職案，所以特別轉到監
            事會來討論，我們理事會這邊所準備的就是大家的
            附件，選舉事項第一項，請玉琴唸一下，各位參考
            以後再來討論這個案，我收到這個案我必須要提到
            監事會來討論常務監事的辭呈案，所以請各位……
            。
    乙○○：這個事情我想下一次我們再開會……。
    甲○○：因為滿緊。4月16日日期就要到了，那我整個的交
            接，還有包括我們很多工作的近程我們必須要有…
            …我是提出來讓大家討論，因為4月16日任期就到
            。施玉琴唸一下決議案。
    乙○○：我們開會到此，我想我們今天到此……。
    甲○○：讓我報告完，報告完為止，施玉琴唸一下決議案選
            舉第14屆的把它唸完。
    乙○○：我們到此，開會到此，到此結束，那你們變成座談
            會。」。
    有兩造不爭執之會議錄音譯本在卷可稽（原審卷第50至65頁
    反面，第61頁反面）。系爭會議於討論事項階段共有5 項，
    最後1 項為審查理事會工作報告案，有系爭會議會議紀錄可
    按（原審卷第5 頁），系爭會議於討論事項完畢後應進行臨
    時動議，與會之劉秀雯亦表示有無臨時動議，惟被上訴人未
    按照議程進行臨時動議，即逕行宣布散會，是以，被上訴人
    未完成系爭會議應進行之議程，亦未依據會議規範於可決散
    會動議後而宣布散會，自屬違反議事規則，應認被上訴人宣
    布散會不合法。
八、按公司法第182 條之1第2項規定：「股東會開會時，主席違
    反議事規則，宣布散會者，得以出席股東表決權過半數之同
    意推選一人擔任主席，繼續開會。」。其立法理由略以：原
    條文就股東會之散會程序並無規定，易流為主席恣意行為，
    無法保障股東權益，尤其股東會開會時，主席違反公司所定
    之議事規則任意宣布散會，再擇期開會，不但耗費諸多社會
    成本，亦影響國內經濟秩序。本件系爭會議主席違反議事規
    則任意宣布散會，詳前述，若再擇期開會將耗費成本等情，
    與前開公司法規範意旨相符；公司雖為營利法人，惟亦屬社
    團法人，與上訴人係人民團體性質類似，且開會時主席應執
    行議程，遵守議事規則，無論公司或人民團體之會議皆應遵
    守之。是以，上訴人自訂之議事規則與內政部公布之會議規
    範均未制訂主席任意宣布散會之處理方式，得類推適用公司
    法第182條之1第2項規定。
  (一)查系爭會議出席監事有6 人，被上訴人違反議程任意宣布散
    會後，在場監事有4 人即許自齊、劉秀雯、王佳文、黃宗炎
    ，劉秀雯推舉王佳文擔任主席，並無人反對（詳參兩造不爭
    執之錄音譯文第26頁，原審卷第62頁反面）。足認王佳文經
    出席者過半數同意推選擔任主席，符合前開公司法第182 條
    之1第2項規定。故於96年4 月10日繼續在上訴人六樓會議室
    續行之系爭臨時監事會，係屬合法。
  (二)次查，系爭會議報到人數6 人，因被上訴人違反議事規則散
    會後僅餘4 人，然無人提出清查在場人數之動議（詳參兩造
    不爭執之錄音譯文第26頁，原審卷第62頁反面），故出席人
    數之計算，仍以報到之6 人為準。被上訴人辯稱其宣布散會
    後，人數不足法定人數，其所為會議決議推選主席繼續開會
    及通過被上訴人辭職等均不合法云云，為不可採。
  (三)綜上，96年4 月10日被上訴人違反議事規則宣布散會後，繼
    續在上訴人六樓會議室續行之系爭臨時監事會，係屬合法。
九、按人民團體之理事長、常務理事、常務監事或理事、監事之
    辭職應以書面提出，並分別經由理事會或監事會之決議，准
    其辭職，並於會員（會員代表）大會舉行時提出報告。人民
    團體選舉罷免法第44條第1項定有明文。查：
  (一)系爭會議於被上訴人違反議程逕行宣布散會，經出席監事過
    半數以上之同意推選監事王佳文擔任主席續行開會，詳前述
    ，監事王佳文嗣後擔任主席所主持之臨時監事會，乃原臨時
    監事會之延續。
  (二)查監事王佳文續行開會後，會議進行為：「
    甲○○：所以我附帶說明，他提辭呈出來是給我，任期是到
            4月15日，4月16日號開始按照會議紀錄……（會議
            紀錄是什麼時候寫的？）就以前就寫了，然後我們
            的會議紀錄寫得很清楚了，乙○○3票，王佳文3票
            ，任期就變成用協商方式同意由乙○○監事先擔任
            常務監事職務，任期由94年10月17日到96年4 月16
            ，那一年半後再由王佳文監事擔任，任期由96年4
            月17日號至97年10月16號止。然後會議交由邱常務
            監事擔任主席。這是由我們現任監事的一個共同決
            議案。所以現在提出到監事會來做說我們要報告第
            一個是他的辭職案，他請辭，如果大家覺得按照公
            平正義還有法律程序，就變成我們應該同意他，…
            …今天我們應先同意他的辭呈，然後再來談說到底
            我們該怎麼遞補……。
    許自齊：我的想法是，如果這是他自己親筆簽名的話，確實
            的話，王佳文同意，我們就可以承認。
    甲○○：我們有原版。
    ……
    劉秀雯：……因為乙○○常務監事專門做一半的，他以前理
            事長也是跟人家做一半，他跟王榮樞是誰先做？（
            答：王榮樞先做）好，那一次是怎麼樣的，現在就
            怎麼樣嘛，應該也是講好的，怎麼這樣子，……。
    ……
    王佳文：各位監事，我們是不是作個決議就是說邱常監他已
            經辭職，我們大家就同意他的辭職，那自然由下面
            一位監事遞補常務監事，是不是可以作這樣的決議
            ？我們就是決議邱常監他的辭職……。
    劉秀雯：投票，舉手投票。
    范森香：全數通過。」
    （詳參兩造不爭執之錄音譯文第26至29頁，原審卷第61頁反
    面至第64頁）。關於被上訴人辭職案經許自齊提出、附議進
    行討論後，王佳文提請表決通過，符合上訴人議事規則第3
    條規定。
  (三)綜上，系爭會議嗣後所准被上訴人辭職之決議，係屬合法有
    效之決議，可以認定。是以，被上訴人之預先書立之書面辭
    呈載明自96年4 月16日起請辭，經由監事會之決議，准其辭
    職，兩造間之常務監事委任關係已經終止。被上訴人請求確
    認兩造間常務監事之委任關係存在，為無理由，應予駁回。
十、被上訴人下列主張為無理由：
  (一)臺北市政府社會局於上訴人函報第14屆第1 次理事、監事會
    議紀錄等資料時，函覆上訴人略以：「……二有關第14屆常
    務理事及理事長選舉結果，同意核備。三按『票數相同時，
    以抽籤定之。』人民團體選舉罷免辦法第25條訂有明文，有
    關貴會第14屆常務監事選舉結果，請依上揭規定補正抽籤程
    序，並將抽籤結果報局核備。」有臺北市政府社會局94年10
    月27日北市社一字第09440740000 號函在卷可稽（原審卷第
    84頁），前開臺北市政府社會局係要求上訴人就票數相同者
    補正抽籤程序，以此補正程序不影響被上訴人於會議時經協
    議後同意擔任之任期，亦即，被上訴人與上訴人仍合意被上
    訴人任期僅自94年10月17日起至96年4 月16日。被上訴人稱
    協議與辭呈因違法而無效，辭呈所依附之事實已不存在云云
    ，為不可採。
  (二)被上訴人雖於96年4 月15日出具書面聲明欲撤回其已提出之
    辭呈（本院卷第57頁），然其上並無被上訴人之簽名或蓋章
    。被上訴人稱其已經撤回辭職之意思表示云云，為不可採。
  (三)被上訴人於本院97年6 月11日言詞辯論程序當庭稱辭呈是在
    常務監事選舉時，有兩位監事同票，被上訴人就已經出具等
    語（本院卷第128 頁反面）。兩造已經合意被上訴人之職務
    任期僅至96年4 月16日，被上訴人預先書立辭呈，詳前述。
    被上訴人辯稱辭呈明載「乙○○啟96年4 月15日（出具）」
    ，必須於96年4月15日始係上訴人同意出具，甲○○於96年4
    月10日於系爭會議中持為使用，辭呈尚未發生效力云云，為
    無可採。
十一、被上訴人於94年10月17日選舉第14屆常務監事時，已經與
      上訴人合意由同票者先後擔任常務監事，被上訴人任期自
      94年10月17日起至96年4 月16日，並已預先出具辭呈予上
      訴人。被上訴人於系爭會議違反議事規則宣布散會後，上
      訴人繼續會議所為決議准被上訴人辭職乙案，為合法有效
      之決議，兩造間常務監事之委任關已經終止，從而，被上
      訴人請求確認兩造間常務監事之委任關係存在，為無理由
      ，不應准許。
十二、綜上所述，原審判決確認兩造間常務監事之委任關係存在
      ，自有未洽。上訴意旨指摘原判決不當，求予廢棄改判，
      為有理由。自應由本院予以廢棄改判，如主文第二項所示
      。
十三、本件事證已臻明確，兩造其餘攻擊防禦方法及未經援用之
      舉證，經審酌核與本件判決結果不生影響，不再逐一論述
      ，附此敘明。
十四、據上論結，本件上訴為有理由，依民事訴訟法第450 條、
      第78條，判決如主文。
中    華    民    國    97    年    6     月    25    日
                    民事第二庭
                        審判長法  官  吳謙仁
                              法  官  蘇瑞華
                              法  官  李瓊蔭
正本係照原本作成。
如不服本判決，應於收受送達後20日內向本院提出上訴書狀，其
未表明上訴理由者，應於提出上訴後20日內向本院補提理由書狀
（均須按他造當事人之人數附繕本）上訴時應提出委任律師或具
有律師資格之人之委任狀；委任有律師資格者，另應附具律師資
格證書及釋明委任人與受任人有民事訴訟法第466條之1第1項但
書或第2項（詳附註）所定關係之釋明文書影本。
中    華    民    國    97    年    6     月    26    日
                              書記官  王才生
附註：
民事訴訟法第466條之1（第1項、第2項）：
對於第二審判決上訴，上訴人應委任律師為訴訟代理人。但上訴
人或其他法定代理人具有律師資格者，不在此限。
上訴人之配偶、三親等內之血親、二親等內之姻親，或上訴人為
法人、中央或地方機關時，其所屬專任人員具有律師資格並經法
院認為適當者，亦得為第三審訴訟代理人。


司法院資訊處製作；財團法人民間司法改革基金會備份。
